臺灣嘉義地方法院民事判決　96年度訴字第456號
原　　　告　京城商業銀行股份有限公司
法定代理人　甲○○
訴訟代理人　丁○○
被　　　告　乙○○
　　　　　　丙○○
共　　　同
訴訟代理人　邱創典律師
複　代理人　莊安田律師
上列當事人間請求撤銷贈與行為等事件，本院於民國96年9月18
日辯論終結，判決如下：
　　主　文
被告間就附表所示之建物，於民國九十三年四月七日所為贈與之
債權行為及民國九十三年五月十四日所為所有權移轉之物權行為
，均應予撤銷。
被告丙○○應將附表所示建物於民國九十三年五月十四日以贈與
為原因所為之所有權移轉登記予以塗銷。
訴訟費用新臺幣壹萬仟肆佰柒拾肆元由被告負擔。
　　事實及理由
壹、原告起訴主張：
一、訴外人中美菸酒有限公司邀同被告乙○○為連帶保證人，於
    民國92年11月17日向原告借款新臺幣（下同）3,000,000元
    ，借款期間自92年11月17日起至97年11月17日止，詎訴外人
    中美菸酒有限公司自95年12月17日起即未依約繳付本息，尚
    積欠1,266,157元，依約喪失期限利益視同全部到期；而被
    告乙○○為連帶保證人應負連帶清償之責，此經本院核發96
    年度促字第5875號支付命令確定在案。
二、然被告乙○○竟於93年4月7日將其所有如附表所示之不動產
    贈與被告丙○○，並於93年5月14日完成所有權登記。按債
    務人所為之無償行為，有害及債權者，債權人得聲請法院撤
    銷之。民法第244條第1項定有明文，同法第4項並規定債權
    人依第一項之規定聲請法院撤銷時，得並聲請命受益人回復
    原狀。查原告之債權於92年11月17日業已成立，且被告乙○
    ○尚有上開連帶債務尚未清償，竟將系爭不動產贈與被告丙
    ○○，而其財產又顯不足清償債務，故有害及原告之債權，
    為此爰依民法第244條第1項、第4項之規定提起本訴，並聲
    明：被告間就附表所示不動產所為之贈與行為應予撤銷；被
    告丙○○應將附表所示不動產於93年5月14日所為之所有權
    移轉登記予以塗銷。
貳、被告則以：
一、按民法第244條之撤銷權，依民法第245條規定，自債權人知
    有撤銷原因時起，一年間不行使而消滅，查中美菸酒有限公
    司向原告之借款，尚有以中小企業名義貸款10,000,000元，
    原以高淑貞及乙○○為連帶保證人，嗣高淑貞於94年4月21
    日死亡，原告因高淑貞之死亡而更換保證人，當時原告對被
    告乙○○及高淑貞二人為徵信，應已知悉乙○○將附表所示
    之建物贈與被告丙○○，是其於知有撤銷原因一年後始提本
    件訴訟，原告之撤銷權已罹於除斥期間而消滅。
二、又按債務人所為之無償行為有害及債權者，債權人始得聲請
    撤銷，民法第244條第1項明文規定，被告乙○○將附表所示
    之建物贈與被告丙○○後，被告乙○○之財產總額尚有4,93
    6,345元，足以清償對原告所負之1,266,157元債務，是被告
    乙○○所為之贈與行為，並未害及原告債權等語。並聲明：
    原告之訴駁回。
、本院得心證之理由：
一、原告主張訴外人中美菸酒有限公司邀同被告乙○○為連帶保
    證人，於92年11月17日向原告借款3,000,000元，借款期間
    自92年11月17日起至97年11月17日止，詎訴外人中美菸酒有
    限公司自95年12月17日起即未依約繳付本息，尚積欠1,266,
    157元，然被告乙○○竟於93年4月7日，將其所有如附表所
    示之建物贈與被告丙○○，並於93年5月14日完成所有權登
    記等情，業據原告提出借據及約定書、建物登記謄本、異動
    索引、本院96年度裁全字第238號民事裁定、本院96年度促
    字第5875號支付命令及確定證明書、中美菸酒公司交易明細
    表為證（詳本院卷第6至10、13、14、40至44頁），且為被
    告二人所不爭執，堪信屬實。然被告既辯稱原告知悉被告乙
    ○○將附表所示建物贈與並移轉所有權給被告丙○○已超過
    一年，且被告李文東之財產尚足以清償對原告所負之債務等
    語，則本件應審究者厥為：(一)原告知悉有撤銷之原因，是否
    已超過一年之除斥期間？(二)被告乙○○所為之贈與行為，是
    否有害及原告之債權？茲說明如下。
二、被告主張訴外人中美菸酒有限公司另有向原告貸款10,000,0
    00元，並以被告乙○○及訴外人高淑貞為連帶保證人，嗣訴
    外人高淑貞於94年4月21日死亡因而更換保證人，原告當時
    對被告乙○○及高淑貞二人為徵信，當知附表所示建物已贈
    與給被告丙○○云云。經核原告提出訴外人中美菸酒有限公
    司貸款10,000,000元及變更保證人之資料，訴外人中美菸酒
    有限公司該筆貸款本係以被告乙○○及配偶高淑貞為連帶保
    證人，然因訴外人高淑貞無法簽約對保，而申請更換保證人
    為訴外人羅命發等情，有週轉金貸款契約書、授信案件申請
    書等在卷足參（詳本院卷第68至85頁）。本院審酌訴外人中
    美菸酒有限公司所申請更換之保證人，係訴外人高淑貞，並
    非被告乙○○，縱原告加以徵信對保，亦係對更換之保證人
    羅命發為之，被告徒以訴外人中美菸酒有限公司曾更換保證
    人為由，主張原告於更換保證人羅命發時，亦同時對被告乙
    ○○徵信云云，尚屬無據，則被告主張原告知悉被告乙○○
    將附表所示之建物贈與被告丙○○已超過一年云云，尚無可
    採。
三、按債務人所為之無償行為，有害及債權者，債權人得聲請法
    院撤銷之，民法第244條第1項定有明文。本院依職權調閱被
    告乙○○財產歸戶資料，被告乙○○財產總額尚有4,936,34
    5 元，惟觀諸其95年度財產明細及金額為：(1)所得資料二筆
    ，給付總額為697,841元；(2)土地一筆，土地現值36,345元
    ；(3)中美菸酒有限公司，投資金額4,900,000元，財產總額
    為4,936,345等情，有稅務電子閘門財產所得調件明細表附
    卷可參（詳本院卷第20頁）。其中被告乙○○就訴外人中美
    菸酒有限公司之投資金額雖有4,900,000元，然訴外人中美
    菸酒公司之董事僅被告乙○○一人，且該公司現金以外之財
    產為０元等情，亦據本院依職權調閱該公司之營利事業登記
    基本資料查詢、有限公司變更登記表在卷可參（詳本院卷第
    35、37頁）。易言之，訴外人中美菸酒有限公司名下並無任
    何土地、廠房等不動產或機器設備等生財器具可供變賣，且
    訴外人中美菸酒公司自95年12月17日起即無力按期繳納貸款
    本息，尚積欠1,266,157元一情，亦據原告提出中美菸酒公
    司交易明細表為證（詳本院卷第40至44頁），足見該公司因
    周轉不佳已無力清償債務，復無可供變賣之不動產或生財器
    具，亦無現金存款，則被告乙○○空有對中美菸酒有限公司
    之投資金額，然實際上並無現金價值，堪認被告乙○○將附
    表所示之建物贈與被告丙○○之後，顯無其他財產可供清償
    訴外人中美菸酒公司對原告所負之債務。被告辯稱乙○○尚
    有財產總額4,936,345元，足以清償本件債務云云，無足憑
    採。
肆、綜上所述，被告乙○○將如附表所示之建物無償贈與被告丙
    ○○，並以贈與為原因移轉登記予被告丙○○，且被告乙○
    ○贈與附表所示之建物後，名下財產顯不足以清償本件借款
    債務，而有害原告債權，則原告依民法第244條第1項之規定
    ，請求被告間就附表所示建物，於93年4月7日所為贈與之債
    權行為及93年5月14日所為所有權移轉之物權行為，均應予
    撤銷，及被告丙○○應將附表所示建物於93年5月14日以贈
　　與為原因所為之所有權移轉登記予以塗銷，洵屬有據，應予
  　准許。
伍、按法院為終局判決時，應依職權為訴訟費用之裁判，民事訴
    訟法第87條第1項定有明文。本件第一審裁判費13,474元，
    應由敗訴之被告負擔，爰判決如主文第三項所示。又數人負
    同一債務，明示對於債權人各負全部給付之責任者，為連帶
    債務。無前項之明示時，連帶債務之成立，以法律有規定者
　　為限，民法第272條定有明文。本件原告訴之聲明雖主張被
  　告二人應連帶負擔訴訟費用，惟其主張並無法律上之依據，
    被告二人就訴訟費用之負擔復未明示願各負全部給付之責，
    則被告二人就訴訟費用並無連帶負擔之責，惟訴訟費用之負
    擔乃法院依職權調查之事項，無庸為准駁與否之諭知，附此
    敘明。
陸、據上論結，本件原告之訴為有理由，依民事訴訟法第78條、
    第87條第1項，判決如主文。
中　　華　　民　　國　　96　　年　　10　　月　　2　　日
　　　　　　　　　民二庭　法　官　林中如
中　　華　　民　　國　　96　　年　　10　　月　　2　　日
                          書記官  陳湘蓉
如對本判決上訴須於判決送達20日內向本院提出上訴狀。
以上正本係照原本作成。
┌─────────────────────────────────────────────────────┐
│附表（建物）︰　　　　　　　　　　　　　　　　　　　　　　　　　　　　　　　                              │
├─────┬──────┬────┬────┬─────────────┬────────┬───┬───┤
│　建　號  │　建物門牌　│基地坐落│建築式樣│建物面積（單位：平方公尺）│附屬建物        │　　　│　　　│
│　    　  │　　　　　　│　　　　│主要建築├───┬───┬─────┼────┬───┤權　利│　　　│
│　    　  │　　　　　　│　　　　│材 料 及│1層   │2層   │合計      │主要建築│面積  │　　　│備　考│
│          │　　　　　　│　　　　│房屋層數│　    │　    │          │材料及用│      │範　圍│      │
│          │            │        │        │      │      │          │途      │      │      │      │
├─────┼──────┼────┼────┼───┼───┼─────┼────┼───┼───┼───┤
│嘉義市頂庄│嘉義市頂庄里│嘉義市頂│住家用二│75.60 │78.60 │154.20    │電梯樓梯│15.17 │全部  │丙○○│
│段100號   │台林街232號 │庄段503 │層加強磚│      │      │          │間      │      │      │所有  │
│          │            │地號（黃│造      │      │      │          │        │      │      │      │
│          │            │清玉所有│        │      │      │          │        │      │      │      │
│　　　　　│　　　　　　│）　    │        │      │      │          │        │      │      │      │
└─────┴──────┴────┴────┴───┴───┴─────┴────┴───┴───┴───┘
